ACORDAO-COMPLETO-2540453

ACÓRDÃO 4270/2022 ATA 26/2022 - PRIMEIRA CÂMARA

VISTOS, relatados e discutidos estes autos que tratam de tomada de contas especial de responsabilidade do Sr. José Jacob Gomes Brandão Francisco das Chagas de Freitas, ex-prefeito de Mata Grande/AL, e da empresa Houston Construtora Ltda, em razão da omissão no dever de prestar contas e execução parcial com pagamentos por serviços não executados, no âmbito do Termo de compromisso 698/2011, firmado com a Fundação Nacional de Saúde;
ACORDAM os Ministros do Tribunal de Contas da União reunidos em Sessão de 1ª Câmara, ante as razões expostas pelo Relator, em:
9.1. julgar irregulares, com fundamento nos arts. 1º, inciso I, 16, inciso III, alínea "c", da Lei 8.443/1992, c/c os arts. 1º, inciso I, e 209, inciso III, do RITCU, as contas de José Jacob Gomes Brandão (XXX.182.364-XX) , ex-prefeito de Mata Grande/AL nas gestões 2009-2016, e de Houston Construtora Ltda (12.542.670/0001-19) ;
9.2. condenar os responsáveis indicados no subitem anterior, com fundamento no art. 19, caput, da Lei 8.443/1992, c/c o art. 210 do Regimento Interno do TCU, ao pagamento das importâncias a seguir especificadas, com a fixação do prazo de 15 (quinze) dias, a contar da notificação, para comprovarem, perante o Tribunal (art. 23, inciso III, alínea "a", da Lei 8.443/1992, c/c o art. 214, inciso III, alínea "a", do Regimento Interno) , o recolhimento da dívida aos cofres da Fundação Nacional de Saúde, atualizada monetariamente e acrescida dos juros de mora, calculados a partir da data discriminada, até a data do recolhimento, na forma prevista na legislação em vigor:
	Valor original (R$) 
	Data da ocorrência

	385.236,89
	18/4/2013

	658.119,78
	9/4/2014

9.3. aplicar individualmente a José Jacob Gomes Brandão (XXX.182.364-XX) e Houston Construtora Ltda (12.542.670/0001-19) , a multa prevista no art. 57 da Lei 8.443/1992, c/c o art. 267 do Regimento Interno do TCU, no valor de R$ 100.000,00 (cem mil reais) , fixando-lhes o prazo de 15 (quinze) dias, a contar da notificação, para que comprovem, perante o Tribunal (art. 214, III, alínea "a", do Regimento Interno do TCU) , o recolhimento da dívida aos cofres do Tesouro Nacional, atualizada monetariamente desde a data do presente acórdão até a data do efetivo recolhimento, se paga após o vencimento, na forma da legislação em vigor;
9.4. autorizar, desde logo, nos termos do art. 28, inciso II, da Lei 8.443/1992, a cobrança judicial das dívidas caso não atendidas a notificação;
9.5. autorizar, desde logo, caso solicitado pelos responsáveis, e o processo não tenha sido remetido para cobrança judicial, o pagamento da dívida em até 36 (trinta e seis) parcelas mensais e consecutivas, nos termos do art. 26 da Lei 8.443/1992, c/c o art. 217 do Regimento Interno, fixando-se o vencimento da primeira parcela em 15 (quinze) dias, a contar do recebimento da notificação e o das demais a cada mês, devendo incidir sobre cada valor mensal os correspondentes acréscimos legais, na forma prevista na legislação em vigor, sem prejuízo de alertar o responsável de que a falta de comprovação do recolhimento de qualquer parcela implicará o vencimento antecipado do saldo devedor;
9.6. notificar o teor desta deliberação aos responsáveis e à Fundação Nacional de Saúde para ciência, e à Procuradoria da República no Estado de Alagoas, nos termos do art. 16, § 3º, da Lei 8.443/1992, c/c o art. 209, § 7º, do Regimento Interno do TCU, para adoção das medidas que entender cabíveis.

Tomada de contas especial instaurada pela Superintendência Estadual da Funasa no Estado de Alagoas em razão da omissão no dever de prestar contas, com pagamentos por serviços não executados, dos recursos recebidos por meio do termo de compromisso firmado entre a Fundação Nacional de Saúde e o Município de Mata Grande/AL, para execução de Melhorias Sanitárias Domiciliares  MSD, por meio da construção de 500 cisternas.

Primeira Câmara

Superintendência Estadual da Funasa no Estado de Alagoas.

3. Interessados/Responsáveis:
3.1. Responsáveis: Houston Construtora Ltda. (12.542.670/0001-19); José Jacob Gomes Brandão (XXX.182.364-XX).

13.1. Ministros presentes: Walton Alencar Rodrigues (Presidente), Benjamin Zymler, Vital do Rêgo (Relator) e Jorge Oliveira.
13.2. Ministro-Substituto presente: Weder de Oliveira.

VITAL DO RÊGO

Tratam os presentes autos de tomada de contas especial instaurada pela Superintendência Estadual da Funasa no Estado de Alagoas em desfavor de José Jacob Gomes Brandão, prefeito nas gestões de 2009-2012 e 2013-2016, em razão da omissão no dever de prestar contas dos recursos recebidos por meio do Termo de Compromisso 698/2011, firmado entre a mencionada autarquia e o Município de Mata Grande/AL para execução de Melhorias Sanitárias Domiciliares - MSD, por meio da construção de 500 cisternas.
2.	Adoto como parte do relatório a instrução elaborada pela Secretaria de Controle Externo de Tomada de Contas Especial (peça 170) , a seguir transcrita com os ajustes de forma pertinentes, a qual contou com a anuência de seus dirigentes (peças 171 e 172) :
Cuidam os autos de tomada de contas especial instaurada pela Superintendência Estadual da Funasa no Estado de Alagoas, em desfavor de José Jacob Gomes Brandão (XXX.182.364-XX) , prefeito nas gestões de 2009-2012 e 2013-2016, em razão da omissão no dever de prestar contas dos recursos recebidos por meio do Termo de compromisso 698/2011, registro Siafi 670638, (peça 3) firmado entre a Fundação Nacional de Saúde e o Município de Mata Grande - AL, e que tinha por objeto a execução de Melhorias Sanitárias Domiciliares - MSD, por meio da construção de 500 cisternas.
HISTÓRICO
Em 28/9/2016, com fundamento na IN/TCU 71/2012, alterada pela IN/TCU 76/2016 e DN/TCU 155/2016, o dirigente da Superintendência Estadual da Funasa no Estado de Alagoas autorizou a instauração da tomada de contas especial (peça 111) . O processo foi registrado no sistema e-TCE com o número 2261/2020.
O Termo de compromisso TC/PAC 698/2011 foi firmado no valor de R$ 3.290.598,90, sendo R$ 3.290.598,90 à conta da concedente e sem previsão de contrapartida municipal, com vigência entre 29/12/2011 a 26/9/2015 e prazo para apresentação da prestação de contas em 25/11/2015. Os repasses efetivos da União totalizaram R$ 2.303.419,23, conforme quadro a seguir: 
	Ordem Bancária (peças 10, 13 e 49) 
	Data do crédito 
	Valor (R$) 
	Extrato

	2012OB803851
	29/5/2012
	987.179,67
	peça 149

	2013OB801690
	16/4/2013
	658.119,78
	
	2014OB801361
	9/4/2014
	658.119,78
	
	TOTAL
	2.303.419,23
	
A Funasa realizou seis vistorias técnicas às obras (peças 12, 33, 66, 71, 81 e 97) , tendo apontado no último Relatório de Visita Técnica - RVT (peça 97) , de 28/4/2016, um percentual de execução de 40,8%, correspondente a 204 cisternas construídas das 500 previstas.
O responsável apresentou as prestações de contas das duas primeiras parcelas e quedou-se omisso quanto à apresentação da prestação de contas da 3ª parcela dos recursos recebidos.
No Parecer Financeiro 38/2016 (peça 103) , a Funasa reprovou a prestação de contas no valor de R$ 1.316.239,56, correspondente à soma das duas últimas parcelas, tendo registrado o seguinte:
a) a prestação de contas relativa à primeira parcela, no valor de R$ 987.179,67 foi aprovada por meio do Parecer Financeiro 13/2014 (peça 46) ;
b) as notas fiscais apresentadas (106, 110 e 111) não foram atestadas pelo engenheiro responsável por sua fiscalização;
c) não havia sido recolhido o saldo dos rendimentos de aplicações financeiras, no valor de R$ 9.937,82, utilizados na execução do objeto sem autorização da Funasa;
d) não havia sido recolhido o valor de R$ 9.805,83, calculado sobre o rendimento financeiro que deixou de ser auferido em razão de uso indevido e temporário de recursos do convênio em despesas distintas de sua finalidade; e
e) não houve a apresentação da prestação de contas relativa à 3ª parcela do ajuste.
Assim, a Funasa instaurou a Tomada de Contas Especial fundamentando-a na constatação da seguinte irregularidade: 
Ausência parcial de documentação de prestação de contas dos recursos federais repassados ao Prefeitura Municipal de Mata Grande - AL, no âmbito do termo de compromisso descrito como "SISTEMA DE ESGOTAMENTO SANITARIO - MSD.".
O responsável arrolado na fase interna foi devidamente comunicado e, diante da ausência de justificativas suficientes para elidir a irregularidade e da não devolução dos recursos, instaurou-se a tomada de contas especial.
No relatório (peça 139) , o tomador de contas concluiu que o prejuízo importaria no valor original de R$ 1.316.239,56, imputando-se a responsabilidade a José Jacob Gomes Brandão, prefeito nas gestões de 2009-2012 e 2013-2016, na condição de gestor dos recursos.
Em 24/3/2021, a Controladoria-Geral da União emitiu o relatório de auditoria (peça 143) , em concordância com o relatório do tomador de contas. O certificado de auditoria e o parecer do dirigente do órgão de controle interno concluíram pela irregularidade das presentes contas (peças 144 e 145) .
Em 30/4/2021, o ministro responsável pela área atestou haver tomado conhecimento das conclusões contidas no relatório e certificado de auditoria, bem como do parecer conclusivo do dirigente do órgão de controle interno, manifestando-se pela irregularidade das contas, e determinou o encaminhamento do processo ao Tribunal de Contas da União (peça 146) .
Na instrução inicial (peça 150) , verificou-se a necessidade de imputar responsabilidade à empresa executora das obras, não arrolada pela Funasa, propondo-se citar os responsáveis nos seguintes termos:
a)	 realizar a citação solidária de José Jacob Gomes Brandão (XXX.182.364-XX) , prefeito nas gestões 2009-2012 e 2013-2016, e da empresa Houston Construtora Ltda. (12.542.670/0001-19) , empresa executora das obras, na pessoa de seu representante legal, com fundamento nos arts. 10, § 1º, e 12, incisos I e II, da Lei 8.443/1992 c/c o art. 202, incisos I e II, do RI/TCU, para que, no prazo de quinze dias, apresentem alegações de defesa e/ou recolham, aos cofres do Tesouro Nacional, as quantias abaixo indicadas, atualizadas monetariamente a partir da respectiva data até o efetivo recolhimento, abatendo-se na oportunidade a quantia eventualmente ressarcida, na forma da legislação em vigor, em decorrência da irregularidade descrita abaixo: 
Irregularidade: execução parcial do TC/PAC 698/2011 (Siafi 670638) em 40,8%, com alcance de etapa útil da parcela executada, e realização de pagamentos por serviços não executados.
Dispositivos violados: art. 37, caput, c/c o art. 70, parágrafo único, da Constituição da República Federativa do Brasil; art. 93, do Decreto-lei 200/1967; arts. 52, 72 a 76 da Portaria Interministerial MPOG/MF/CGU nº 507/2011, alíneas "e", "f" e "g", da cláusula terceira do TC/PAC 698/2011 e art. 62 e 63 da lei 4.320/1964.
Quantificação do débito
	VALOR ORIGINAL (R$) 
	DATA DA OCORRÊNCIA

	385.236,89
	18/4/2013

	658.119,78
	9/4/2014

Cofre para recolhimento: Tesouro Nacional
a.1)	 Responsável: José Jacob Gomes Brandão
Conduta: executar parcialmente o objeto do TC/PAC 698/2011 (Siafi 670638) em 40,8%, com alcance de etapa útil da parcela executada, e realizar pagamentos por serviços não executados. 
Nexo de causalidade: a execução parcial do TC/PAC 698/2011 (Siafi 670638) em 40,8%, com alcance de etapa útil da parcela executada, e a realização de pagamentos por serviços não executados propiciaram a não consecução total dos objetivos almejados no ajuste, resultando em dano ao erário correspondente ao valor pago por serviços não executados. 
Culpabilidade: não há excludentes de ilicitude, de culpabilidade ou de punibilidade. É razoável supor que o responsável tinha consciência da ilicitude de sua conduta, sendo-lhe exigível conduta diversa daquela que foi adotada, qual seja, executar integralmente o objeto do TC/PAC 698/2011 (Siafi 670638) e alcançar os objetivos almejados no ajuste, bem como abster-se de realizar pagamentos por serviços não executados, comprovando assim a boa e regular aplicação dos recursos.
a.2)	 Responsável: Houston Construtora Ltda.
Conduta: receber pagamento por serviços não executados, objeto do TC/PAC 698/2011 (Siafi 670638) e do Contrato 1/2012 - CP, celebrado com o Município de Mata Grande/AL.
Nexo de causalidade: o recebimento de pagamentos por serviços não executados objeto do TC/PAC 698/2011 (Siafi 670638) e do Contrato 1/2012 - CP, celebrado com o Município de Mata Grande/AL, resultou em dano ao erário correspondente ao valor recebido indevidamente. 
Culpabilidade: não há excludentes de ilicitude, de culpabilidade ou de punibilidade. É razoável supor que a responsável, por meio de seus representantes legais, tinha consciência da ilicitude de sua conduta, sendo-lhe exigível conduta diversa daquela que foi adotada, qual seja, abster-se de receber por serviços não realizados no objeto do TC/PAC 698/2011 (Siafi 670638) e do Contrato 1/2012 - CP, celebrado com o Município de Mata Grande/AL.
Em cumprimento ao pronunciamento da unidade (peça 152) , os responsáveis foram citados conforme quadro a seguir:
	Responsável
	Ofício
	Recebimento
	Origem do endereço

	José Jacob Gomes Brandão
	43285/2021 (peça 156) 
	15/9/2021 (peça 157) 
	Receita Federal (peça 153) 

	Houston Construtora Ltda.
	43286/2021 (peça 155) 
	Não procurado (peça 161) 
	Receita Federal (peça 154) 

		2636/2022 (peça 162) 
	22/2/2022 (peça 164) 
	Receita Federal (peça 160) , sócio administrador

		3634/2022 (peça 163) 
	24/3/2022 (peça 166) 
	Receita Federal (peça 154) 

		Edital 550/2022 (peça 167) 
	2/5/2022 (peça 168) 
	---

Transcorrido o prazo regimental fixado, os responsáveis permaneceram silentes, operando-se, portanto, os efeitos da revelia, dando-se prosseguimento ao processo, nos termos do art. 12, §3º, da Lei 8.443/1992.
EXAME TÉCNICO
Preliminarmente, cumpre tecer breves considerações sobre a forma como são realizadas as comunicações processuais no TCU. A esse respeito, destacam-se o art. 179, do Regimento Interno do TCU (Resolução 155, de 4/12/2002) e os arts. 3º e 4º, inciso III, § 1º, da Resolução TCU 170, de 30 de junho de 2004, in verbis:
Resolução 155/2002 (Regimento Interno) :
Art. 179. A citação, a audiência ou a notificação, bem como a comunicação de diligência, far se-ão:
I - mediante ciência da parte, efetivada por servidor designado, por meio eletrônico, fac-símile, telegrama ou qualquer outra forma, desde que fique confirmada inequivocamente a entrega da comunicação ao destinatário;
II - mediante carta registrada, com aviso de recebimento que comprove a entrega no endereço do destinatário;
III - por edital publicado no Diário Oficial da União, quando o seu destinatário não for localizado
 (...) 
Resolução TCU 170/2004:
Art. 3º As comunicações serão encaminhadas aos seus destinatários por meio de:
I - correio eletrônico, fac-símile ou telegrama;
II - servidor designado;
III - carta registrada, com aviso de recebimento;
IV - edital publicado no Diário Oficial da União, quando o seu destinatário não for localizado, nas hipóteses em que seja necessário o exercício de defesa".
 (...) 
Art. 4º. Consideram-se entregues as comunicações:
I - efetivadas conforme disposto nos incisos I e II do artigo anterior, mediante confirmação da ciência do destinatário;
II - realizadas na forma prevista no inciso III do artigo anterior, com o retorno do aviso de recebimento, entregue comprovadamente no endereço do destinatário;
III - na data de publicação do edital no Diário Oficial da União, quando realizadas na forma prevista no inciso IV do artigo anterior.
§ 1º O endereço do destinatário deverá ser previamente confirmado mediante consulta aos sistemas disponíveis ao Tribunal ou a outros meios de informação, a qual deverá ser juntada ao respectivo processo.
Portanto, a validade da citação via postal não depende de que o aviso de recebimento seja assinado pelo próprio destinatário da comunicação, o que dispensa, no caso em tela, a entrega do AR em "mãos próprias". A exigência da norma é no sentido de o Tribunal verificar se a correspondência foi entregue no endereço correto, residindo aqui a necessidade de certeza inequívoca. 
Não é outra a orientação da jurisprudência do TCU, conforme se verifica nos julgados a seguir transcritos:
São válidas as comunicações processuais entregues, mediante carta registrada, no endereço correto do responsável, não havendo necessidade de que o recebimento seja feito por ele próprio (Acórdão 3648/2013-TCU-Segunda Câmara, Relator Ministro José Jorge) ;
É prescindível a entrega pessoal das comunicações pelo TCU, razão pela qual não há necessidade de que o aviso de recebimento seja assinado pelo próprio destinatário. Entregando se a correspondência no endereço correto do destinatário, presume-se o recebimento da citação. (Acórdão 1019/2008-TCU-Plenário, Relator Ministro Benjamin Zymler) ;
As comunicações do TCU, inclusive as citações, deverão ser realizadas mediante Aviso de Recebimento - AR, via Empresa Brasileira de Correios e Telégrafos, bastando para sua validade que se demonstre que a correspondência foi entregue no endereço correto. (Acórdão 1526/2007-TCU-Plenário, Relator Ministro Aroldo Cedraz) .
A validade do critério de comunicação processual do TCU foi referendada pelo Supremo Tribunal Federal, nos termos do julgamento do MS-AgR 25.816/DF, por meio do qual se afirmou a desnecessidade da ciência pessoal do interessado, entendendo-se suficiente a comprovação da entrega do "AR" no endereço do destinatário:
EMENTA: AGRAVO REGIMENTAL. MANDADO DE SEGURANÇA. DESNECESSIDADE DE INTIMAÇÃO PESSOAL DAS DECISÕES DO TRIBUNAL DE CONTAS DA UNIÃO. ART. 179 DO REGIMENTO INTERNO DO TCU. INTIMAÇÃO DO ATO IMPUGNADO POR CARTA REGISTRADA, INICIADO O PRAZO DO ART. 18 DA LEI nº 1.533/51 DA DATA CONSTANTE DO AVISO DE RECEBIMENTO. DECADÊNCIA RECONHECIDA. AGRAVO IMPROVIDO.
O envio de carta registrada com aviso de recebimento está expressamente enumerado entre os meios de comunicação de que dispõe o Tribunal de Contas da União para proceder às suas intimações.
O inciso II do art. 179 do Regimento Interno do TCU é claro ao exigir apenas a comprovação da entrega no endereço do destinatário, bastando o aviso de recebimento simples.
No caso vertente, as citações são válidas. No caso de José Jacob Gomes Brandão sua citação se deu em seu endereço constante da base de dados da Receita Federal, com efetivo recebimento comprovado por AR. Quanto à empresa, sua citação por edital foi precedida de tentativas infrutíferas de citá-la em seu endereço e de seu representante legal, constantes da base de dados da Receita Federal. Apesar do recebimento da citação pelo responsável legal, este não compareceu aos autos. Dessa forma, nos termos do item 9.1 do Memorando Circular Segecex 10/2018, foi realizada a citação da empresa por meio de edital
9.	 Caso a comunicação à pessoa jurídica não seja efetivada com o retorno do aviso de recebimento, a unidade técnica encaminhará o ofício de comunicação ao endereço do representante legal da pessoa jurídica. 
9.1.	 Na situação prevista neste item 9, não havendo o comparecimento espontâneo do seu representante legal, nos termos do art. 179, §4º, do RI/TCU, a unidade técnica deve utilizar o edital (art. 179, inc. III, do RI/TCU; art. 3º, inc. IV, da Resolução-TCU 170/2004) , observadas as orientações da Seção XVI deste Anexo.
Quanto ao mérito, nos processos do TCU, a revelia não conduz à presunção de que seriam verdadeiras todas as imputações levantadas contra os responsáveis, diferentemente do que ocorre no processo civil, em que a revelia do réu opera a presunção da verdade dos fatos narrados pelo autor. Dessa forma, a avaliação da responsabilidade dos agentes não pode prescindir da prova existente no processo ou para ele carreada. 
Ao não apresentar suas defesas, os responsáveis deixaram de produzir prova quanto à regularidade da aplicação dos recursos do convênio, em afronta às normas que impõem aos jurisdicionados a obrigação legal de, sempre que demandados pelos órgãos de controle, apresentarem os documentos que demonstrem a correta utilização das verbas públicas, a exemplo do contido no art. 93 do Decreto-Lei 200/67: "Quem quer que utilize dinheiros públicos terá de justificar seu bom e regular emprego na conformidade das leis, regulamentos e normas emanadas das autoridades administrativas competentes." 
Considerando o princípio da verdade real que rege a atuação desta Corte, ainda que as alegações de defesa não tenham sido apresentadas pelo responsável, a revelia não afasta a obrigatoriedade da análise dos elementos probatórios disponíveis nos autos, conforme reiterados acórdãos do Tribunal (Acórdão 163/2015-TCU-Segunda Câmara, Rel.  Min. Subst. André de Carvalho; 2.685/2015 - 2ª Câmara, Rel. Min. Raimundo Carreiro; 2.801/2015 - 1ª Câmara, Rel. Min. Walton Alencar Rodrigues; 4.340/2015 - 1ª Câmara, Rel. Min. Subst. Weder de Oliveira e 5.537/2015 - 1ª Câmara, Rel. Min. Subst. Weder de Oliveira) . Assim, procurou-se buscar, em manifestações do responsável na fase interna desta Tomada de Contas Especial, se havia argumentos que pudessem ser aproveitados em seu favor.	
Reexaminando os autos, observa-se que José Jacob Gomes Brandão não apresentou defesa na fase interna e a empresa não foi arrolada pela Funasa, sendo responsabilizada na fase externa. Assim, não encontramos nenhum outro argumento nos autos que possa vir a ser analisado e posteriormente utilizado para afastar as irregularidades apontadas. 
Vale ressaltar que a pretensão punitiva do TCU, conforme Acórdão 1441/2016-TCU-Plenário, que uniformizou a jurisprudência acerca dessa questão, subordina-se ao prazo geral de prescrição indicado no art. 205 do Código Civil, que é de 10 anos, contado da data de ocorrência da irregularidade sancionada, nos termos do art. 189 do Código Civil, sendo este prazo interrompido pelo ato que ordenar a citação, a audiência ou a oitiva do responsável. No caso em exame, a data limite para apresentação da prestação de contas se deu em 25/11/2015. Tendo sido o ato de ordenação da citação assinado em 4/8/2021 (peça 152) , não houve o decurso de prazo superior a 10 anos. Portanto, não ocorreu a prescrição da pretensão punitiva.
Em se tratando de processo em que a parte interessada não se manifestou acerca das irregularidades imputadas, não há elementos para que se possa efetivamente aferir e reconhecer a ocorrência de boa-fé na conduta dos responsáveis ou de quaisquer outros excludentes de culpabilidade, podendo o Tribunal, desde logo, proferir o julgamento de mérito pela irregularidade das contas, nos termos dos §§ 2º e 6º do art. 202 do Regimento Interno do TCU. (Acórdão 133/2015-TCU-Primeira Câmara, Rel. Min. Bruno Dantas; 2.455/2015-1ª Câmara, Rel. Min. Bruno Dantas; 3.604/2015-1ª Câmara, Rel. Min. Bruno Dantas; 5.070/2015-2ª Câmara, Rel. Min. Subst. André de Carvalho e 2.424/2015-Plenário, Rel. Min. Benjamin Zymler) .
Dessa forma, José Jacob Gomes Brandão (XXX.182.364-XX) , prefeito nas gestões 2009-2016, e Houston Construtora Ltda (12.542.670/0001-19) devem ser considerados revéis, nos termos do art. 12, §3º, da Lei 8.443/1992.
CONCLUSÃO
Em face da análise promovida na seção "Exame Técnico", verifica-se que José Jacob Gomes Brandão (XXX.182.364-XX) , prefeito nas gestões 2009-2016, e Houston Construtora Ltda (12.542.670/0001-19) , não lograram comprovar a boa e regular aplicação dos recursos recebidos por meio do Termo de compromisso 698/2011. Instados a se manifestar, optaram pelo silêncio, configurando a revelia, nos termos do § 3º, do art. 12, da Lei 8.443/1992. 
Verifica-se também que não houve a prescrição da pretensão punitiva, conforme análise realizada no item 24.
Tendo em vista que não constam dos autos elementos que permitam reconhecer a boa-fé dos responsáveis, sugere-se que suas contas sejam julgadas irregulares, nos termos do art. 202, § 6º, do Regimento Interno do TCU, com a imputação do débito atualizado monetariamente e acrescido de juros de mora, nos termos do art. 202, § 1º do Regimento Interno do TCU, com a aplicação da multa prevista no art. 57 da Lei 8.443/1992.
PROPOSTA DE ENCAMINHAMENTO
Diante do exposto, submetem-se os autos à consideração superior, propondo ao Tribunal:
a)	considerar revel José Jacob Gomes Brandão (XXX.182.364-XX) , prefeito nas gestões 2009-2016, e Houston Construtora Ltda (12.542.670/0001-19) , com fundamento no § 3º, art. 12, Lei 8.443, de 16 de julho de 1992;
b)	com fundamento nos arts. 1º, inciso I, 16, inciso III, alínea "c", da Lei 8.443/1992 c/c os arts. 19 e 23, inciso III, da mesma Lei, e com arts. 1º, inciso I; 209, inciso III; 210 e 214, inciso III, do Regimento Interno, julgar irregulares as contas de José Jacob Gomes Brandão (XXX.182.364-XX) , prefeito nas gestões 2009-2016, e Houston Construtora Ltda (12.542.670/0001-19) , e condená-los ao pagamento das quantias a seguir especificadas, com a fixação do prazo de quinze dias, a contar da notificação, para comprovar, perante o Tribunal (art. 214, inciso III, alínea "a", do Regimento Interno) , o recolhimento da dívida aos cofres do Tesouro Nacional, atualizadas monetariamente e acrescidas dos juros de mora, calculados a partir das datas discriminadas, até a data do recolhimento, na forma prevista na legislação em vigor.
	VALOR ORIGINAL (R$) 
	DATA DA OCORRÊNCIA

	385.236,89
	18/4/2013

	658.119,78
	9/4/2014

c)	aplicar individualmente a José Jacob Gomes Brandão (XXX.182.364-XX) e Houston Construtora Ltda (12.542.670/0001-19) , a multa prevista no art. 57 da Lei 8.443/1992 c/c o art. 267 do Regimento Interno do TCU, fixando-lhe o prazo de quinze dias, a contar da notificação, para que comprove, perante o Tribunal (art. 214, III, alínea "a", do Regimento Interno do TCU) , o recolhimento da dívida aos cofres do Tesouro Nacional, atualizada monetariamente desde a data do acórdão que vier a ser proferido por este Tribunal até a data do efetivo recolhimento, se paga após o vencimento, na forma da legislação em vigor;
d)	autorizar, desde logo, nos termos do art. 28, inciso II, da Lei 8.443/1992, a cobrança judicial da dívida caso não atendida a notificação;
e)	autorizar também, desde logo, se requerido, com fundamento no art. 26 da Lei 8.443, de 1992 c/c o art. 217, §§ 1º e 2º do Regimento Interno do TCU, o parcelamento da dívida em até 36 parcelas, incidindo, sobre cada parcela, corrigida monetariamente, os correspondentes acréscimos legais fixando-lhes o prazo de quinze dias, a contar do recebimento da notificação, para comprovarem perante o Tribunal o recolhimento da primeira parcela, e de trinta dias, a contar da parcela anterior, para comprovarem os recolhimentos das demais parcelas, devendo incidir sobre cada valor mensal, atualizado monetariamente, os juros de mora devidos, no caso do débito, na forma prevista na legislação em vigor, alertando os responsáveis que a falta de comprovação do recolhimento de qualquer parcela importará no vencimento antecipado do saldo devedor, nos termos do art. 217 do Regimento Interno deste Tribunal;
f)	enviar cópia do Acórdão que vier a ser proferido à Fundação Nacional de Saúde e aos responsáveis, para ciência, bem como à Procuradoria da República no Estado de Alagoas, nos termos do § 3º do art. 16 da Lei 8.443/1992, c/c o § 7º do art. 209 do Regimento Interno do TCU, para adoção das medidas cabíveis;
g)	informar à Procuradoria da República no Estado de Alagoas, à Fundação Nacional de Saúde e aos responsáveis, que a presente deliberação, acompanhada do Relatório e do Voto que a fundamenta, está disponível para a consulta no endereço www.tcu.gov.br/acordaos, além de esclarecer que, caso requerido, o TCU poderá fornecer sem custos as correspondentes cópias, de forma impressa; e
h)	informar à Procuradoria da República no Estado de Alagoas que, nos termos do parágrafo único do art. 62 da Resolução TCU 259/2014, os procuradores e membros do Ministério Público credenciados nesta Corte podem acessar os presentes autos de forma eletrônica e automática, ressalvados apenas os casos de eventuais peças classificadas como sigilosas, as quais requerem solicitação formal.
3.	O Ministério Público junto ao TCU manifestou-se de acordo com a proposta formulada pela unidade técnica, conforme parecer regimental à peça 173.
	É o relatório.

não há

Subprocurador-Geral Paulo Soares Bugarin.

TOMADA DE CONTAS ESPECIAL. RECURSOS REPASSADOS PELA FUNDAÇÃO NACIONAL DE SAÚDE (FUNASA) AO MUNICÍPIO DE MATA GRANDE/AL. TERMO DE COMPROMISSO 698/2011. OBRAS DE MELHORIAS SANITARIAS DOMICILIARES. OMISSÃO NO DEVER DE PRESTAR CONTAS. NÃO COMPROVAÇÃO DA BOA E REGULAR APLICAÇÃO DOS RECURSOS PÚBLICOS TRANSFERIDOS. PAGAMENTOS POR SERVIÇOS NÃO EXECUTADOS. CITAÇÃO SOLIDÁRIA COM A EMPRESA CONTRATADA. REVELIA. CONTAS IRREGULARES. DÉBITO. MULTA.

TOMADA DE CONTAS ESPECIAL (TCE)

Secretaria de Controle Externo de Tomada de Contas Especial (SecexTCE).

A Superintendência Estadual da Funasa no Estado de Alagoas instaurou a presente tomada de contas especial em desfavor de José Jacob Gomes Brandão, prefeito nas gestões de 2009-2012 e 2013-2016, em razão da omissão no dever de prestar contas dos recursos recebidos por meio do Termo de Compromisso 698/2011, registro Siafi 670638, firmado com o Município de Mata Grande/AL para execução de Melhorias Sanitárias Domiciliares (MSD) , por meio da construção de 500 cisternas.
O ajuste definiu o valor de R$ 3.290.598,90, à conta da concedente, sem previsão de contrapartida municipal, com vigência entre 29/12/2011 a 26/9/2015 e prazo para apresentação da prestação de contas em 25/11/2015. Os repasses efetivos da União totalizaram R$ 2.303.419,23 em três parcelas (R$ 987.179,67 em 29/5/2012, R$ 658.119,78 em 16/4/2013, e R$ 658.119,78 em 9/4/20140) .
Durante a execução, a Funasa realizou seis vistorias técnicas (peças 12, 33, 66, 71, 81 e 97) , indicando percentual de execução de cerca de 40%. O responsável apresentou as prestações de contas das duas primeiras parcelas, mas foi omisso quanto à terceira parcela dos recursos recebidos. Nesse contexto, a concedente concluiu pela reprovação das contas no valor de R$ 1.316.239,56, correspondente à soma das duas últimas parcelas, conforme Parecer Financeiro 38/2016 (peça 103) .
O tomador de contas concluiu pelo dano ao erário no valor original de R$ 1.316.239,56, imputando a responsabilidade a José Jacob Gomes Brandão, na condição de gestor dos recursos (peça 139) , com concordância da Auditoria Interna da Funasa (parecer à peça 141) e da Controladoria-Geral da União (Relatório de Auditoria 2261/2020 à peça 143) . O certificado de auditoria e o parecer do dirigente do órgão de controle interno concluíram pela irregularidade das presentes contas, com ciência do ministro responsável pela área para encaminhamento do processo a este Tribunal (peças 144 a 146) .
No âmbito do TCU, a unidade técnica entendeu que, apesar de a Funasa não ter responsabilizado a empresa executora das obras, a contratada deveria responder solidariamente com o gestor municipal por haver recebido pagamentos sem a devida contraprestação de serviços executados. Para o cálculo do débito, foi considerado que a empresa foi contratada para a execução do objeto do TC/PAC 698/2011 pelo valor total de R$ 3.088.388,62, por meio do Contrato 1/2012 (peça 39) , recebeu pagamentos no valor de R$ 2.303.419,23, mas o percentual executado foi de 40,80%, equivalente a R$ 1.260.062,56. Assim, o valor do que foi pago sem contraprestação redunda em  R$ 1.043.356,67 (R$ 2.303.419,23 - R$ 1.260.062,56) .
Procedida a regular citação solidária pela execução parcial do TC/PAC 698/2011 (Siafi 670638) em 40,8%, com alcance de etapa útil da parcela executada, e realização de pagamentos por serviços não executados, os responsáveis permaneceram silentes.
Diante da revelia do Sr. José Jacob Gomes Brandão e da empresa Houston Construtora Ltda., a SecexTCE propôs o julgamento pela irregularidade de suas contas, com condenação solidária para o ressarcimento do débito apurado e aplicação da multa do art. 57 da Lei 8.443/1992. O Ministério Público junto ao Tribunal anuiu à proposta alvitrada.
Feita essa breve síntese, passo a decidir.
No mérito, acompanho a manifestação da unidade técnica, endossada pelo Ministério Público de Contas, cujas análises adoto como minhas razões de decidir.
Consoante os documentos acostados aos autos, verifico que, apesar de a execução do objeto ter sido parcial, o montante efetivamente aplicado (R$ 1.260.062,56) redundou em alcance de etapa com utilidade e funcionalidade, uma vez que cada cisterna construída representa uma parcela independente do total previsto.
A revelia dos responsáveis não impede o seguimento do feito. Ao não apresentarem sua defesa, deixaram de produzir prova da regular aplicação dos recursos sob sua responsabilidade, em afronta às normas que lhes impõem a obrigação legal de, sempre que demandados pelos órgãos de controle, trazer os documentos que demonstrem a correta utilização das verbas públicas, a teor do que dispõe o art. 93 do Decreto-Lei 200/67 e art. 70, parágrafo único, da CF/1988.
Não seria demais mencionar que os efeitos da revelia de responsável no âmbito desta Corte diferem daqueles emprestados a esse mesmo instituto pelo Código de Processo Civil. No âmbito civil, o silêncio do responsável gera a presunção de veracidade dos fatos a ele imputados, de sorte que sua inércia opera contra sua defesa. Nesta Corte, a não apresentação de defesa pelo responsável apenas não inviabiliza a normal tramitação do processo, que deve seguir seu fluxo ordinário de apuração. Por conseguinte, a conduta irregular do responsável deve estar caracterizada para que haja a sua condenação.
No caso vertente, não foram juntados aos autos, nem durante a fase interna desta TCE, os documentos que poderiam comprovar a regular aplicação das parcelas de recursos para as quais não houve a devida prestação.
Assim, avalio adequada a proposta de irregularidade das contas dos responsáveis e suas condenações pelo débito apurado referente à realização de pagamentos por serviços não executados com os recursos públicos repassados no âmbito do Termo de compromisso 698/2011, registro Siafi 670638, firmado com o município de Mata Grande/AL, para execução de Melhorias Sanitárias Domiciliares (MSD) .
	Diante de todo o exposto, voto para que seja adotada a deliberação que ora submeto a este Colegiado.
TCU, Sala das Sessões, em 2 de agosto de 2022.
Ministro VITAL DO RÊGO 
Relator